【裁判字號】    98,易,2583
【裁判日期】    981126
【裁判案由】    詐欺
【裁判全文】
臺灣臺中地方法院刑事判決              98年度易字第2583號
公  訴  人  臺灣臺中地方法院檢察署檢察官
被      告  丙○○
選任辯護人  姜明遠律師
上列被告因詐欺案件，經檢察官提起公訴（98年度偵字第14808
號），本院判決如下：
    主    文
丙○○無罪。
    理    由
一、公訴意旨略以：被告丙○○明知存摺、提款卡攸關個人債信
    及資金調度，茍交付他人足供非法犯罪使用，猶基於幫助他
    人犯罪之不確定故意，於民國98年4月19日上午，將其向臺
    灣土地銀行沙鹿分行所申請開立之活期儲蓄存款帳戶（帳號
    ：0000000000000號），含提款卡及密碼，持往臺中市○○
    ○路朝馬交流道下，寄交「空軍一號」野雞車，送往斗南交
    流道，交予真實年籍不詳之女子，提供予不詳之詐騙集團成
    員，作為指定被害人匯款之人頭帳戶使用。旋有乙○○於
    98年4月19日下午3時許，在其位於彰化縣芬園鄉○○路○段
    216巷17號之住處，透過網際網路連線至奇摩即時通，與自
    稱為「琦琦」之詐騙集團成員聊天，並相約於同日下午，在
    彰化縣員林鎮之肯德基速食店見面，欲從事援交。乙○○依
    約前往後，接獲自稱為「琦琦」女子之電話，表示要測試乙
    ○○是否為警察，必須依指示前往自動櫃員機操作，致使乙
    ○○陷於錯誤，於同日下午3時57分許，在國泰世華銀行員
    林分行附設之自動櫃員機，依指示操作轉帳新臺幣（下同）
    2萬200元至被告所申請開立之前開帳戶，並於同日下午6時9
    分許，前往郵局附設之自動櫃員機，依指示操作轉帳2萬998
    3元至被告所申請開立之前開帳戶，共計匯款5萬183元，而
    遭詐騙得逞。嗣經警據報後調閱上開帳戶之開戶人資料，進
    而查獲上情。因認被告所為，係犯刑法第30條第1項、第339
    條第1項之幫助詐欺取財罪嫌云云。
二、證據能力之說明：查公訴人及被告、辯護人對於本判決所引
    用之下列各項證據方法之證據能力，於本院準備程序時均表
    示並無意見，且於法院調查證據時，知有刑事訴訟法第159
    條條第1項不得為證據之情形，亦未於言詞辯論終結前聲明
    異議，茲審酌該等言詞陳述及書面作成時之情況，並無不宜
    作為證據之情事，依刑事訴訟法第159條之5之規定，自得作
    為證據，合先敘明。
三、公訴人認為被告丙○○涉有上開幫助詐欺取財罪嫌，無非係
    以被害人乙○○於警詢中之指訴、被害人所提之自動櫃員機
    交易明細表，暨以金融卡係重要物品，任何人均可辦理金融
    帳戶存摺，無借用他人存摺之理，被告可預見將金融卡及密
    碼交由他人使用，可能遭人充作不法工具使用，仍將其金融
    卡及密碼交付他人，足見被告有縱遭詐欺集團作不法使用，
    亦不違反其本意，其有幫助詐欺之不確定故意等為其主要依
    據，固非無據。
四、惟按犯罪事實應依證據認定之，無證據不得認定犯罪事實；
    又不能證明被告犯罪者，應諭知無罪之判決，刑事訴訟法第
    154條第2項、第301條第1項分別定有明文。次按所謂認定犯
    罪事實之證據，係指足以認定被告確有犯罪行為之積極證據
    而言，該項證據自須適合於被告犯罪事實之認定，始得採為
    斷罪之資料；又事實之認定，應憑證據，如未能發現相當確
    實證據，或證據不足以證明，自不能以推測或擬制之方法，
    以為裁判之基礎；又認定犯罪事實所憑之證據，無論係直接
    證據或間接證據，其為訴訟上之證明，須於通常一般之人均
    不致有所懷疑，而得確信其為真實之程度者，始得據為有罪
    之認定，倘其證明尚未達到此一程度，而有合理之懷疑存在
    ，復無其他調查途徑可尋，法院即應為無罪之判決，最高法
    院29年上字第3105號、40年台上字第86號、76年台上字第
    4986號判例著有明文。再按幫助犯，非但行為之外形可認為
    幫助，且必須與正犯有犯意之聯絡。若幫助之人，誤信為正
    當行為，並無違法之認識，則其行為縱予正犯以助力，尚難
    遽令負幫助之罪責，有最高法院20年上字第1828號判例可資
    參照，是刑法上幫助犯之成立，須行為人基於幫助正犯犯罪
    之意思，予正犯以精神上或物質上之助力而參與犯罪構成要
    件以外之行為，以助成正犯犯罪之實施為要件。如果，雖在
    外形上，可認為幫助，但對正犯之犯罪，無違法之認識，而
    欠缺幫助犯罪之故意，係基於其他原因，即難論以幫助犯。
五、訊據被告固坦承前揭臺灣土地銀行沙鹿分行之帳戶為其申請
    開設，且於98年4月19日凌晨4時許，將該帳戶金融卡託交「
    空軍一號」野雞車送住斗南交流道予不詳姓名女子之事實；
    惟堅決否認有何幫助詐欺取財之犯行，辯稱：伊於98年4月1
    8日晚上，在網路上碰到1名網友表示可援交，但要求先確認
    伊之身分，伊即依對方指示先至提款機提領100元現金，並
    依對方指示回答交易明細表上之記載，對方稱伊之帳戶已列
    為警示帳戶，要伊將存款全數領出匯往指定之帳戶，伊即分
    2次提領8000元共1萬6000元，並將1萬6000元於自動櫃員機
    存入對方指定之帳戶，約10分鐘後，對方來電稱願將上開款
    項還給伊，惟伊之帳戶有問題，無法匯款，要伊將金融卡寄
    給對方，伊為取回1萬6000元，即依對方指示交付金融卡，
    並無幫助詐欺取財之故意等語。
六、經查：
(一)被害人乙○○因遭詐欺集團詐騙，分別於前揭時間，匯款2
    萬200元、2萬9983元至被告所申請開立之前開帳戶，並經提
    領一空之情，業據被害人乙○○於警詢指訴甚詳，並有其提
    出之自動櫃員機交易明細表2紙及臺灣土地銀行沙鹿分行98
    年4月29日鹿存字第0980001352號函附之被告帳戶開戶資料
    、客戶往來明細查詢等在卷可稽，是被告之帳戶，確有遭詐
    欺集團成員使用，堪以認定。惟僅就上開匯款入戶之事實，
    尚難憑斷被告係基於幫助詐欺取財之犯意，抑或受詐欺集團
    所利用而為之，自難因此遽認被告有幫助詐欺取財犯行。
(二)次查，被告於偵查中即陳稱系爭臺灣土地銀行沙鹿分行帳戶
    為其服務於鐶琪公司之薪資帳戶，現仍在職等語，並於偵查
    中提出其上開帳戶存摺影本為憑，於本院審理中復提出服務
    證明書影本1份為證，而觀諸上開卷附之存摺紀錄顯示，被
    告之上開帳戶自97年11月起，每月10日即有科目為「薪資」
    之款項入帳，足認被告所辯，確屬有據。準此，系爭帳戶既
    係供被告任職之公司撥付薪資使用，顯然與一般販賣帳戶予
    詐欺集團之行為人，係將新設或使用頻率較低之帳戶售予詐
    欺集團成員之犯罪態樣有異，被告是否會將其長久供公司匯
    款之薪資帳戶，提供予詐欺集團用以詐騙他人，要非無疑。
(三)再查，本院依被告辯護人之聲請函調被告所持用行動電話號
    碼0000000000號之雙方通聯紀錄暨第一商業銀行台中分行所
    設自動櫃員機於98年4月19日凌晨3時許之監視錄影畫面，經
    本院於審理期日當庭勘驗上開第一商銀台中分行（設台中市
    ○○路○段144號）之監視錄影畫面結果，被告丙○○確於98
    年4月19日凌晨3時6分許至同日凌晨9分許，至上開分行自動
    櫃員機前，一邊操作，一邊手持行動電話與他人通話，有本
    院審判筆錄所載勘驗經過可考，經與前揭卷附被告上開帳戶
    之客戶往來明細表及函調之被告行動電話雙向通聯紀錄相互
    勾稽，被告之帳戶係於98年4月19日凌晨3時08分許、3時09
    分許，分別領款8000元（因跨行提款各加計費用為8006元）
    ，而同時段，被告持用之0000000000號行動電話乃分別與顯
    示0000000000號之電話通話（3時02分16秒起通話405秒，及
    3時09分23秒起通話560秒），足認被告丙○○辯稱其係依照
    對方指示至自動櫃員機提款等語，亦非無稽。
(四)又被告辯稱其提領2筆各8000元之款項後，旋利用設於同上
    第一商業銀行台中分行之自動櫃員機存款入對方指定之帳戶
    乙節，經本院就有無上開存款事宜函詢第一商業銀行台中分
    行結果，該行覆稱該分行ＡＴＭ機號004701Ｄ1，於98年4月
    19日凌晨3時15分存入1萬6000元入台中商業銀行內湖分行帳
    號00000000000號帳戶內，有該分行98年9月2日一台中字第
    00331號函及檢附之自動櫃員機收付款交易完成明細表1紙在
    卷可稽；則檢察官起訴意旨以98年4月19日為星期日，銀行
    並未營業，被告不可能於同日以提款卡提領1萬6000元後旋
    即匯款至對方帳戶，而認被告所辯不足採信，即有違誤。
(五)另查，本案被害人乙○○於警詢中陳稱：「（對方是以何方
    法詐騙？）對方是我於網路聯天室認識的朋友，今日98年4
    月19日下午，她跟我約好要到員林肯德雞吃飯，我到那裡以
    後，她就打電話給我，跟我說因為她有在援交，怕我是警察
    ，她要確認身分，所以要我去提款機操作，以確認身分。然
    後我就到員林的國泰世華分行，依他的指示操作，之後我就
    依他的指示操作，然後我的錢就轉入他們的帳戶。然後又有
    一名聲稱為琦琦公司會計的男子，打給我說我的錢轉匯卡在
    線上，叫我再去操作一次提款機，然後他們就會把錢退還給
    我，我就到南投縣草屯鎮南屯分局對面的郵局，再依他的指
    示操作，但是錢都沒有還我，我就知道我遭人詐騙。」「她
    （指施詐之女子）所使用的電話為0000000000、0000000000
    、0000000000000、000000000000、0000000000、000000000
    0。」等語（見警卷第4頁），而核其中000000000號之號碼
    ，恰與前揭被告前往領款時，與之通話之電話號碼相同；再
    者，上開被告匯款1萬6000元入帳之台中商業銀行內湖分行
    帳號00000000000號帳戶開戶人為倪紹傑，而該帳戶因於98
    年4月19日遭詐欺騙集團利用，致另有被害人張育豪同因欲
    援交致遭詐騙而匯款入上開帳戶，倪紹傑因此遭臺灣彰化地
    方法院檢察署檢察官以幫助詐欺罪嫌起訴（98年度偵字第48
    61號、5367號），刻由臺灣彰化地方法院審理中，亦有第一
    商業銀行內湖分行98年10月21日一內湖字第00150號函覆之
    上開帳號開戶資料及上開偵查案號起訴書查詢資料1份在卷
    可稽；由是觀之，本案被告丙○○陳稱遭詐騙之時間、情節
    ，與上開被害人乙○○、張育豪受騙之經過情形極其雷同，
    且被告於過程中之通話號碼與匯款帳戶均同為詐欺集團所使
    用，顯然被告確有遭詐騙之事實，足認被告上開所辯，洵非
    無稽，應屬可採。
(六)準此，本案被告既係先遭詐騙而存款1萬6000元入詐欺集團
    指定之帳戶，再經詐欺集團成員告知需將金融卡寄出，始可
    取回所存款項，該詐欺集團成員顯係利用被告受騙後，急於
    取回款項、無從仔細思考其等說法合理性之心態下再次施詐
    ，致被告陷於錯誤，因而交付帳戶之金融卡等資料予該詐欺
    集團使用，則被告所為，顯係遭詐欺集團利用所致，其目的
    在於取回己身之款項，要難認其主觀上有何幫助詐欺之犯意
    存在。依前揭說明，被告所為，自不構成詐欺取財罪之幫助
    犯。
七、綜上所述，本院認本案檢察官起訴所舉各項積極證據，尚不
    足以說服本院形成被告幫助詐欺取財罪行之確信，即不得遽
    對被告為不利之認定。此外，復查無其他積極證據足資證明
    被告確有幫助詐欺取財之犯意，依前揭法條及判例意旨，自
    應為被告無罪之諭知。
據上論斷，應依刑事訴訟法第301條第1 項，判決如主文。
本案經檢察官甲○○到庭執行職務。
中    華    民    國    98    年    11    月    26    日
                  刑事第九庭    審判長法  官  朱光國
                                      法  官  唐光義
                                      法  官  吳幸芬
以上正本證明與原本無異。
如不服本判決應於收受送達後10日內向本院提出上訴書狀，並應
敘述具體理由；其未敘述上訴理由者，應於上訴期間屆滿後20日
內向本院補提理由書（均須按他造當事人之人數附繕本）「切勿
逕送上級法院」。
                                      書記官  黃毅皓
中    華    民    國    98    年    11    月    26    日


司法院資訊處製作；財團法人民間司法改革基金會備份。
